最高法院刑事判決　　　　　　　　　　　　　　　八十八年度台上字第四六四○號
　　上　 訴　 人　台灣高等法院檢察署檢察官
　　上訴人即被告　甲○○
右上訴人等因被告違反稅捐稽徵法案件，不服台灣高等法院中華民國八十六年七月二
十四日第二審更審判決（八十六年度上更(一)字第五三四號，起訴案號：台灣士林地方
法院檢察署八十四年度偵字第五四六○號），提起上訴，本院判決如左：
    主  文
原判決撤銷，發回台灣高等法院。
    理  由
本件原判決撤銷第一審關於上訴人即被告甲○○違反稅捐稽徵法部分諭知無罪之判決
，改判依牽連犯關係，論處被告公司負責人為納稅義務人，以不正當方法逃漏稅捐罪
刑，並宣告緩刑，固非無見。
惟查：(一)稅捐稽徵法第四十七條第一款之規定，係將納稅義務人之公司之責任，基於
刑事政策之考慮，於其應處徒刑範圍內，轉嫁於公司之負責人，故於此情形而受罰之
公司負責人，乃屬於「代罰」之性質，其既非逃漏稅捐之納稅義務人，當無所謂基於
概括犯意逃漏稅捐，亦無所謂與他人有逃漏稅捐之犯意聯絡及行為分擔之可言。又刑
法第五十五條所謂之牽連犯，必須二個以上之行為有方法與結果之關係，始足構成。
亦即必須以犯一罪之方法行為犯他罪，或以犯一罪之結果行為犯他罪，方得成立牽連
關係，公司負責人既非逃漏稅捐之納稅義務人，其僅係「代罰」而已，公司以不正當
方法逃漏稅捐，縱由該公司負責人或其他有權代表公司之自然人代表公司為之，究非
屬於公司負責人本身之犯罪行為，自與該公司負責人之其他犯罪行為間，無方法結果
之牽連關係可言。原判決既認定納稅義務人為錦青興業股份有限公司（下稱錦青公司
），而非被告，所逃漏之稅捐，為錦青公司應繳納之進口關稅，則被告就違反稅捐稽
徵法部分，其受刑罰僅係「代罰」之性質。揆之上開說明，原判決認被告違反稅捐稽
徵法部分，與其所犯刑法第二百十六條、第二百十條之行使變造私文書部分，有方法
結果之牽連關係，即有適用法則不當之違誤。(二)有罪判決書之事實一欄，為適用法律
之根據，應將犯罪構成要件之事實，詳細記載，始足適法。原判決於主文內諭知被告
係以不正當方法逃漏稅捐，但於事實欄內並未載明被告以不正當方法逃漏進口關稅。
本院前次發回意旨業已指明，原判決猶未補正，致使原有瑕疵依然存在，難謂適法。
(三)原判決於事實欄內記載「……委託不知情之通益報關行報關，於同年八月四日檢附
該變造之發票向基隆關稅局五堵分局為報關」，然於理由內並未說明被告係利用不知
情之人行使變造之發票，為間接正犯，亦有未合。檢察官及被告上訴意旨各指摘原判
決不當，非無理由，應認原判決仍有發回更審之原因。
據上論結，應依刑事訴訟法第三百九十七條、第四百零一條，判決如主文。
中      華      民      國    八十八    年      八      月     二十     日
                              最高法院刑事第三庭
                                  審判長法官  陳  錫  奎
                                        法官  洪  清  江
                                        法官  吳  昆  仁
                                        法官  李  伯  道
                                        法官  高  金  枝
      右正本證明與原本無異
                                              書  記  官
中      華      民      國    八十八    年      八      月    二十五    日
